最高法院刑事裁定　　　　　　　　　　111年度台抗字第548號
抗　告　人　陳坤岳



上列抗告人因違反毒品危害防制條例等罪案件，不服臺灣高等法
院臺中分院中華民國111年3月15日駁回再審聲請之裁定（111 年
度聲再更一字第1號），提起抗告，本院裁定如下：
    主  文
抗告駁回。
    理  由
一、按刑事訴訟法第420條第1項第6款及第3項規定，為受判決人
    之利益，得以發現單獨或與先前之證據綜合判斷，足認受有
    罪判決者應受無罪、免訴、免刑或輕於原判決所認罪名判決
    之新事實或新證據為由，聲請再審。是為受判決人利益聲請
    再審所憑之新事實或新證據，除須具有未經判斷之嶄新性（
    或稱新規性）外，尚須具備單獨或與先前之證據綜合判斷而
    足以動搖原確定判決所認定事實之確實性（或稱明確性、顯
    著性），二者均不可或缺，倘未兼備，或僅就卷內業已存在
    之證據資料，對於法院取捨證據之職權行使，徒憑己意為指
    摘，或對證據之證明力持相異之評價，即與上開要件不合，
    自不能遽行開啟再審，原審法院即應認聲請再審為無理由，
    依同法第434條第1項規定，以裁定駁回之。且依同條第3 項
    規定，不得更以同一原因聲請再審；法院認為聲請再審之程
    序違背規定者，應以裁定駁回之，刑事訴訟法第434條及第4
    33條分別定有明文。所謂「同一原因」，係指「同一事實原
    因」之謂，此應就重行聲請再審之事由暨所提證據（含證據
    方法及證據資料），與前經實體裁定駁回之聲請是否一致加
    以判斷，實質相同之事由與證據，不因聲請意旨陳以不同之
    說詞或論點，即謂並非同一事實原因。又再審及非常上訴制
    度，雖均為救濟已確定之刑事判決而設，惟再審係為確定判
    決有認定事實錯誤而設之救濟程序，非常上訴程序則在糾正
    確定判決之法律上錯誤，如認確定判決有違背法令情事，則
    應依非常上訴程序循求救濟。
二、本件原裁定就抗告人陳坤岳對於原審法院106年度上訴字第1
    771 號確定判決（下稱原確定判決）聲請再審意旨略以：（
    一）原確定判決附表編號1、4部分：⑴證人即購毒者黃文憲
    之偵訊及第一審時之供述不一，且黃文憲與抗告人間之通訊
    監察譯文，祇是相約見面之通話，並未談到有關毒品之內容
    ，縱黃文憲證述該通話內容係關於毒品交易，仍不足作為佐
    證黃文憲所述抗告人確有此部分犯罪事實之補強證據。原確
    定判決未詳為調查釐清，並說明其論據，遽就此部分論處抗
    告人販賣第二級毒品罪刑，難謂無調查未盡及理由不備之違
    法；⑵臺灣臺中地方檢察署103年度偵字第19690號偵查卷內
    ，有黃文憲販賣毒品之相關通訊監察譯文，足證係黃文憲販
    賣毒品給抗告人，而非向抗告人購買毒品，原確定判決未詳
    查此情，竟認定抗告人販賣毒品給黃文憲，顯與上開通訊監
    察譯文不符；⑶證人黃文憲寫給抗告人之信件提到「不是存
    心害我」等語，黃文憲每個月寄送面額新臺幣3,000 元之匯
    票給抗告人（聲證1 ），正是因其誣陷抗告人，而彌補抗告
    人。（二）原確定判決附表編號2、3部分：⑴證人即購毒者
    彭光盛之警詢陳述，係屬傳聞證據，抗告人之辯護人於原確
    定判決審理時已爭執其證據能力，原確定判決認定該警詢陳
    述具有較可信之特別情況，而有證據能力，惟就該警詢陳述
    時之外在環境、條件等情，卻未說明何以具有特別可信之情
    形，而足以擔保其信用性，且未說明如何係證明此部分犯罪
    事實存否所必要，逕採為認定抗告人犯罪事實之基礎，其採
    證難認適法，並有理由不備之違誤；⑵證人彭光盛之民國10
    2 年12月27日之警詢筆錄，係由同一位司法警察進行詢問及
    製作，所踐行之訴訟程序難謂適法；⑶抗告人之103年8月27
    日警詢筆錄，係在受逼迫及恐慌無助之下，配合警察所為之
    不實陳述；⑷證人彭光盛指證抗告人為其毒品來源，係為獲
    邀減刑之利益，其憑信性本屬薄弱，佐以彭光盛於第一審證
    稱：其不是很肯定是102年8月16日及8 月19日等語，足見抗
    告人與彭光盛間該2 日之通聯紀錄，尚不足佐證抗告人有販
    賣毒品給彭光盛之事實。況本案並無其他積極證據足證抗告
    人確有此部分販賣毒品犯行，偵查機關復未查獲抗告人持有
    甲基安非他命或分裝袋、杓、磅秤、帳冊、交易現金等販毒
    工具。則抗告人是否確有此部分被訴販毒犯行，即屬仍有合
    理懷疑。原確定判決竟援引證人彭光盛之陳述作為認定抗告
    人此部分犯罪事實之依據，自有違背證據法則之違誤；⑸彭
    光盛於102年12月6日為警查獲持有大量毒品，證人即其同居
    女友陳淑玲可以證明彭光盛販毒及誣指抗告人販毒等情；⑹
    證人黃文憲於警詢供稱其係撥打開頭0000之電話與綽號「水
    果」之人（下稱「水果」）聯絡，然抗告人使用之電話門號
    為0000000000號，可見抗告人並非彭光盛所指「水果」之販
    毒者。（三）抗告人於101年5月9日起至102年7 月間，持續
    至臺中榮民總醫院喝美沙冬克制毒癮，有該院病歷紀錄表為
    證（聲證2 ），足認抗告人當時並無毒品來源，係因黃文憲
    向抗告人借錢，而拿毒品給抗告人吸食，抗告人才會再次染
    毒。為此，因發現新事實、新證據，爰依刑事訴訟法第 420
    條第1項第6款規定，聲請再審等情。業於其理由載敘：（一
    ）原確定判決認定抗告人先後販賣毒品甲基安非他命給黃文
    憲、彭光盛各2 次等情，主要係分別依憑：抗告人不否認於
    案發時與黃文憲通話、見面之部分供述及其於警詢坦承販賣
    毒品給彭光盛之自白、證人黃文憲於偵查及第一審之證述、
    抗告人與黃文憲間之通訊監察譯文、證人彭光盛於警詢及偵
    查中之供證、抗告人與彭光盛間之通聯紀錄等證據資料，資
    為論據。原確定判決已詳敘其所憑證據及認定之理由，對於
    抗告人所辯各節何以不足採，復已依憑卷內證據資料，於理
    由內詳為指駁，且非以抗告人之自白或購毒者之供證為認定
    事實之唯一證據。所為論斷說明，俱有證據資料在卷可稽，
    並無違背一般經驗法則及論理法則之情事。原確定判決就抗
    告人及證人彭光盛之警詢筆錄如何均有證據能力乙節，業於
    理由內說明，且就該等警詢筆錄如何可採及證人彭光盛之第
    一審證述如何不足為有利抗告人之認定，並已論述其理由。
    （二）聲請再審意旨（一）之⑴、（二）之⑴至⑹部分：係
    就存在於卷內且經原確定判決調查審酌並說明其取捨之證據
    ，立於一己立場而為解讀。且依證人黃文憲之證詞及抗告人
    之第一審供述，可知抗告人確有持用0000開頭之門號，證人
    黃文憲係因抗告人所持門號不祇1個，始於警詢誤稱撥打000
    0 開頭的電話給抗告人，尚難因此認為抗告人並非「水果」
    之人。此等部分聲請再審意旨與刑事訴訟法第420條第1項第
    6 款所定新事實或新證據之聲請再審要件不符。（三）聲請
    再審意旨（一）之⑵部分：黃文憲另案販賣甲基安非他命給
    案外人陳嘉德等人（共9次）乙節，有臺灣臺中地方法院102
    年度訴字第2345號判決、臺灣高等法院被告前案紀錄表可稽
    ，足見黃文憲除供己施用外，另有販賣甲基安非他命之需求
    ，故除向抗告人購買毒品外，縱另向其他藥頭購買甲基安非
    他命，亦無違常情。至聲請再審意旨所指黃文憲與其妻間之
    通訊監察譯文部分，黃文憲之妻雖曾在通話中表示要向警方
    告發黃文憲將毒品藏在車內之情，然此至多祇能證明黃文憲
    將毒品藏放於車內，尚難認黃文憲證稱其向抗告人購得甲基
    安非他命乙節，係屬虛偽。又觀諸卷附通訊監察譯文，雖有
    抗告人向黃文憲詢問價格之對話，然販毒及施用毒品之人互
    通有無，乃屬常見案例，則縱抗告人於102年8月12日向黃文
    憲詢問毒品價格，亦無從遽認黃文憲未向抗告人購買甲基安
    非他命。（四）聲請再審意旨（一）之⑶、（三）部分：抗
    告人所提之信件，其內容係指黃文憲對於指證其販毒之人，
    已放下怨懟，也希望抗告人諒解黃文憲對其之指證；另抗告
    人係因施用毒品，依檢察官緩起訴處分之戒癮治療命令，始
    至臺中榮民總醫院接受美沙冬療法，抗告人於本案前、後均
    遭查獲施用第二級毒品，足認其有購買甲基安非他命之管道
    。上開信件、匯票及臺中榮民總醫院病歷資料，不論單獨或
    與卷內其他證據綜合觀察，均不足以對原確定判決認定之犯
    罪事實產生合理懷疑，而無法動搖原確定判決認定之犯罪事
    實，難認具有聲請再審之新事實或新證據之顯著性。（五）
    綜上，抗告人所執聲請再審理由，或係指摘原確定判決違背
    經驗法則，並就原確定判決採證認事之職權行使，重為爭執
    ，所提上開各情及所謂新事實、新證據，無論單獨或結合先
    前已經存在卷內各項證據資料予以綜合判斷，均未能因此產
    生合理懷疑，而有足以推翻原確定判決所認事實之蓋然性，
    難認符合刑事訴訟法第420條第1項第6 款之新穎性或顯著性
    要件。其聲請再審為無理由，應予駁回等旨（見原裁定第 5
    至11頁）。
三、抗告意旨略以：
(一)抗告人於111年3月18日始收受原裁定，在此之前已提出「刑
    事聲明異議狀」，原裁定未再予抗告人最後陳述意見之機會
    ，逕予裁定駁回抗告人之再審聲請，所為程序違背法令。
(二)抗告人並未使用門號0000000000號行動電話與黃文憲聯絡，
    抗告人之警詢筆錄係依照警察擬好的句子照唸。證人黃文憲
    曾帶抗告人去找其朋友，抗告人拿錢給黃文憲後，由黃文憲
    交給其朋友。黃文憲與抗告人均為被告，雙方具有利害關係
    ，黃文憲自有虛偽陳述之動機，況其陳述前後不一，而有重
    大瑕疵可指。另證人彭光盛於偵查中由被告身分轉為證人，
    亦與抗告人具有利害關係，其為脫免己罪，自有嫁禍抗告人
    之可能。原確定判決不察，竟依憑證人黃文憲、彭光盛之警
    、偵訊筆錄及抗告人之警詢筆錄，認定抗告人有販賣毒品犯
    行，其採證認事違背證據法則，且未使抗告人有最後陳述意
    見機會等訴訟程序違背法令等情。為此並請求本院傳喚：⑴
    證人郭勝傑：證明其曾向彭光盛購買毒品之事實；⑵證人鄭
    揚誼：證明陳淑玲知道其男友彭光盛販毒之事實；⑶證人曾
    文愉：證明彭光盛之警詢筆錄確有瑕疵，以釐清案情。
四、本院查：
(一)原審受理本案後，已於111年3月10日開庭訊問抗告人，嗣原
    審於同年月15日裁定駁回抗告人之再審聲請，該裁定正本業
    由抗告人所在監獄長官於同年月18日送達由抗告人親自收受
    。抗告人於同日提出標題為「刑事聲明異議狀」之書面，主
    張：⑴其偵訊程序違法且偵訊筆錄記載不實；⑵其警詢筆錄
    係配合警察朗讀筆錄，其警詢自白非出於任意性等情，該書
    面至同年月21日始送達原審法院。有原審之訊問筆錄、裁定
    送達證書及刑事聲明異議狀等可稽（見原審卷第187、211、
    215 頁）。原審於作成裁定前，既已依法訊問抗告人，所為
    訴訟程序於法即無不合。抗告意旨（一）執原審就其提出之
    刑事聲明異議狀部分，未再給予口頭陳述意見之機會，指摘
    原裁定訴訟程序違背法令云云，係依憑己意而泛指原裁定違
    法，難認可採。
(二)聲請再審意旨（一）之⑴、⑵、（二）之⑷、⑹所執證人黃
    文憲、彭光盛之指證前後不一，或難以採信，或與卷內通訊
    監察譯文等證據資料不符等節，核或係就原確定判決已調查
    審酌過之事項，徒憑己意再事爭執，或業經原裁定說明如何
    不足動搖原確定判決所認定之犯罪事實，而均與聲請再審之
    要件不合。聲請再審意旨（二）之⑴至⑶所指原確定判決依
    憑之證人彭光盛之警詢筆錄、抗告人之警詢自白，或為傳聞
    證據，或非依法定程序製作，或係受不正詢問之非任意性自
    白等節，核係對原確定判決採證認事是否違反證據法則之指
    摘，原裁定已說明此部分係就原確定判決調查審酌之證據取
    捨，依憑己意而為爭執，所為說明，於法並無不合。況原確
    定判決就此關於證據能力之判斷，設縱有誤，亦屬判決違背
    法令之非常上訴事由，要非再審事由之範疇。聲請再審意旨
    （一）之⑶所稱信件、匯票，形式上固為新證據，然無論單
    獨或與先前經原確定判決審酌之既有證據資料綜合判斷，均
    難認已得合理相信足以推翻原確定判決所確認之事實或鬆動
    其事實認定之重要基礎，而影響於判決之結果。聲請再審意
    旨（一）之⑵所執黃文憲與其妻間之通訊監察譯文談及黃文
    憲將毒品藏在車內，暨聲請再審意旨（二）之⑸所指彭光盛
    販毒等節，設縱屬實，與抗告人有無販賣毒品給黃文憲、彭
    光盛乙情之判斷，欠缺重要關聯性，同難認是足以動搖原確
    定判決所確認事實之新事證；另聲請再審意旨（二）之⑸所
    稱證人彭光盛之女友陳淑玲可以證明彭光盛誣指抗告人販毒
    乙節，核係同時主張原確定判決所憑證人彭光盛之警詢供述
    為虛偽，惟抗告人並未提出證人彭光盛之證言已經確定判決
    證明其為虛偽之資料，此部分聲請亦與刑事訴訟法第420 條
    第1項第2款、第2 項之規定不合。聲請再審意旨（三）所憑
    抗告人於101年5月9日起至102年7 月間接受臺中榮民總醫院
    施以美沙冬治療之病歷紀錄表，與原審法院110 年度聲再字
    第1 號聲請再審案件，均係主張其於該段期間並無毒品來源
    ，而用以彈劾證人黃文憲、彭光盛所為證詞之可信度。抗告
    人此部分主張，前經原審法院審理後，因認抗告人此部分再
    審聲請為無理由，而予裁定駁回確定，有本院依職權調查之
    原審法院110年度聲再字第1號裁定及抗告人之臺灣高等法院
    被告前案紀錄表可參。抗告人仍以同一原因聲請再審，其此
    部分聲請，顯不合法。
(三)原裁定調查審理後，因認抗告人前揭聲請再審意旨，均與刑
    事訴訟法第420條第1項第6 款所定再審原因不合，其聲請再
    審為無理由，而依刑事訴訟法第434條第1項規定裁定駁回聲
    請，已詳為說明駁回再審聲請之法律依據及其判斷之理由。
    至原裁定部分說明，其理由雖稍簡或略有不同，但結論則無
    不同，為求訴訟經濟，原裁定仍應予維持。抗告意旨（二）
    猶執其在原審聲請再審之同一理由，依憑己意主張原確定判
    決援引抗告人之警詢自白、證人黃文憲、彭光盛之供述，作
    為認定抗告人犯罪事實之依據，而有採證認事違背證據法則
    之違誤云云，核係就原裁定已明白說明之事項，再為爭執，
    並泛指為違法，自難憑採。本件抗告意旨徒憑自己之說詞，
    就原確定判決認定之事實，另為相異之主張，仍未具體指摘
    原裁定究有何違法或不當。其抗告為無理由，應予駁回。至
    抗告意旨（二）所指原確定判決訴訟程序違背法令等情，及
    另聲請傳喚證人郭勝傑、鄭揚誼、曾文愉部分，均係抗告本
    院後始行提出之新主張，自非本院所得審酌，附此敘明。
據上論結，應依刑事訴訟法第412條，裁定如主文。
中    華    民    國   111    年    5     月    5     日
                  刑事第二庭審判長法  官  林  勤  純  
                                  法  官  王  梅  英  
                                  法  官  莊  松  泉  
                                  法  官  李  釱  任  
                                  法  官  吳  秋  宏  
本件正本證明與原本無異
                                  書記官
中    華    民    國   111    年    5     月    16    日